臺灣高等法院民事裁定
109年度抗字第116號
抗  告  人  張炳章  
訴訟代理人  郭詠晴律師
上列抗告人因與相對人黃式俶等間分割共有物事件，對於中華民
國108年12月31日臺灣新北地方法院106年度訴字第1950號裁定提
起抗告，本院裁定如下： 
    主  文
原裁定除關於駁回抗告人對相對人張闕花之訴外廢棄。
其餘抗告駁回。
抗告訴訟費用（除廢棄部分外）由抗告人負擔。 
    理  由
一、按當事人能力，即指為民事訴訟當事人而起訴或受訴之能力
    ，此項能力之有無，專依當事人本身之屬性定之，當事人之
    適格，則指當事人就特定訴訟標的有實施訴訟之權能而言，
    此項權能之有無，應依當事人與特定訴訟標的之關係定之，
    兩者迥不相同。申言之，當事人之適格為訴權存在要件之一
    ，故當事人之適格有欠缺者，其訴權存在之要件亦即不能認
    為具備，法院自應認原告之訴為無理由，以判決駁回之，至
    原告或被告無當事人能力者，法院則應認原告之訴為不合法
    ，以裁定駁回之。又提起請求分割公同共有物之訴，為固有
    之必要共同訴訟，應由同意分割之公同共有人全體一同起訴
    ，並以反對分割之其他公同共有人全體為共同被告，於當事
    人適格始無欠缺。有最高法院26年渝上字第639號及27年渝
    上字第1964號、37年上字第7366號判決先例可參。
二、抗告意旨略以：伊起訴主張坐落新北市○○區○○段000地號土
    地（下稱系爭土地），為伊與相對人黃式俶等人共有，為利
    土地利用請求分割。伊於民國108年8月12日民事補正暨起訴
    補正狀，列被告張闕花為系爭土地之共有人，然原法院以土
    地登記謄本記載張闕花出生日期為民國前12年2月15日（見
    原法院卷六第427頁），無從得知是否死亡，其至今120歲已
    超過一般人之壽命，於108年10月2日裁定（下稱系爭補正裁
    定）命伊於14日內補正張闕花戶籍謄本或除戶謄本，如其已
    死亡者，應提出全體繼承人戶籍謄本及繼承系統表，伊於10
    8年12月18日提出民事陳報狀，因內容並無戶籍機關函文、
    收件資料，迄108年12月31日仍未補正資料，另自106年3月2
    9日起訴迄今，經多次裁定命補正當事人適格等應備資料，
    至系爭補正裁定已經2年有餘，仍無法提出記載完全、當事
    人適格完備之資料到院，於108年12月31日以伊逾期未補正
    ，依民事訴訟法第249條第1項第3、6款規定駁回本件起訴。
    但伊收受系爭補正裁定後，已陸續調取相關資料陳報，原法
    院未置可否，伊最後於108年12月27日收受臺北○○○○○○○○○回
    函，計算14日補正期間應至109年1月10日，而伊於109年1月
    2日具狀送出並未違誤，因本件起訴後陸續有共有人往生，
    土地複丈時亦遭地上物所有人阻擾，非伊可得預見，原法院
    以起訴不合法裁定駁回，顯有不當，求予廢棄原裁定等語。
三、經查：
  ㈠抗告人起訴請求分割共有物，提出系爭土地登記謄本、分割
    示意圖、共有人應有部分比例名冊等（見原法院106年度板
    司調字第236號卷〈下稱調字卷〉第5至14頁），原法院於106
    年5月2日、8日通知補正系爭土地登記謄本及全體被告（除
    闕林勸及黃文棠）最新戶籍謄本（見調字卷17、19至32、34
    至81頁），因欠缺闕林勸及黃文棠之戶籍謄本，且共有人李
    黃誾誾於起訴前之84年11月17日死亡（見調字卷第48頁），
    原法院再於106年9月20日裁定命抗告人補正李黃誾誾繼承系
    統表及全體繼承人戶籍謄本，暨就系爭土地為繼承登記，及
    訴之聲明是否變更或追加，逾期駁回其訴（見原法院卷一第
    183頁）。抗告人於106年10月5日提出闕林勸、黃文棠之戶
    籍謄本及李黃誾誾之繼承系統表及全體繼承人之戶籍謄本（
    見原法院卷一第187至226頁），因闕林勸於17年10月7日死
    亡，原法院於106年10月12日再通知應予補正（見原法院卷
    一第227頁），抗告人於106年10月26日、11月9日補正闕林
    勸之繼承系統表及繼承人之戶籍謄本（見原法院卷一第231
    至274、279至305頁），因闕林勸之繼承人闕彩華於102年4
    月1日死亡，原法院於106年11月15日通知應予補正（見原法
    院卷一第307頁），抗告人於106年11月20日具狀補正闕林勸
    及闕彩華（即洪彩華）之繼承系統表、闕彩華（即洪彩華）
    之除戶及繼承人戶籍謄本，並追加洪明郎、洪義郎、洪季郎
    、洪明裕、洪志郎、洪勵裕、張洪麗那等7人為被告（見原
    法院卷一第311至340頁），因闕東河於107年6月19日死亡，
    原法院又於107年8月27日裁定命抗告人於14日內補正（見原
    法院卷六第147頁），抗告人乃於107年9月13日具狀補正闕
    東河之繼承系統表、除戶及其繼承人戶籍謄本，並追加闕王
    金蓮、闕汝聰、闕兆遠、闕彰南、闕坤平等5人為被告（見
    原法院卷六第167至186頁）。因系爭土地所有權人於107年3
    月23日至同年3月30日新增數人，抗告人於107年9月27日聲
    請增加被告（見原法院卷六第191至195頁），於調取系爭土
    地登記謄本後，發現土地所有權人有變動，抗告人於108年6
    月6日及8月12日具狀追加及撤回部分被告等（見原法院卷六
    第285至290、435至441頁）。
  ㈡原法院於108年10月2日裁定命抗告人於14日內補正張闕花之
    戶籍謄本或除戶謄本，張闕花如已死亡，需提出張闕花之繼
    承系統表及全體繼承人之戶籍謄本等事項，逾期未補正，即
    駁回其訴（見原法院卷六第587頁），抗告人於108年10月17
    日、11月12日以其向戶籍管理機關調取張闕花及其繼承人之
    戶籍謄本需時日取得，並提出戶政機關通知於108年12月13
    日取件，有憑證為證（見原法院卷六第603、609頁），抗告
    人於108年12月18日提出民事陳報狀表明需向中山戶政事務
    所取得有關繼承人林陳敏部分，賜准寬宥時日，連同其他補
    正事項一併以呈，提出申請書、林陳敏除戶戶籍謄本為證（
    見原法院卷六第615至619頁），惟抗告人於108年12月27日
    收受臺北○○○○○○○○○108年12月23日函覆後，迄至108年12月3
    1日仍未補正，有收文資料查詢清單足參（見原法院卷六第6
    33至637頁），則被告之一張闕花於訴訟繫屬前已死亡（見
    原法院卷六第675頁），欠缺當事人能力，依首揭說明，原
    法院以裁定駁回抗告人對相對人張闕花之訴部分，核無違誤
    。
　㈢又本件分割共有物之訴除前開張闕花外之相對人，皆為生存
    之人，為原法院確定之事實，有卷附戶籍謄本可按（見調字
    卷第35至81頁、原法院卷一第193至226、246至274、283至3
    01、325至335、547至551頁、卷六第175、181至185、321至
    335、445至447、665至733頁），依民法第6條及民事訴訟法
    第40條第1項規定，其等有權利能力，即有當事人能力；雖
    相對人張闕花於訴訟繫屬前已死亡而無當事人能力，然不得
    謂張闕花以外之相對人亦無當事人能力，僅得認其等就本件
    訴訟無實施訴訟之權能，屬當事人不適格問題，依上開說明
    ，就該等當事人不適格部分，應以判決駁回之，乃原法院併
    依民事訴訟法第249條第1項第3、6款規定，裁定駁回抗告人
    以該等人為被告之訴，尚有違誤。
　㈣綜上所述，原裁定駁回抗告人對相對人張闕花之訴部分，核
    無不合，抗告意旨指摘原裁定此部分不當，聲明廢棄，為無
    理由，應予駁回。然原裁定就駁回張闕花以外之相對人部分
    ，尚有未洽，抗告人提起抗告，請求廢棄，為有理由，應由
    本院就該部分予以廢棄，由原法院更為適當之處理。
四、據上論結，本件抗告為一部有理由、一部無理由，爰裁定如
    主文。
中　　華　　民　　國　　109 　年　　6 　　月　　 4　　日
                  民事第十九庭  
                        審判長法  官  魏麗娟
                              法  官  陳慧萍
                              法  官  潘進柳
正本係照原本作成。
不得抗告。
中　　華　　民　　國　　109 　年　　6 　　月　　5 　　日

                              書記官  廖婷璇